最高法院刑事判決　　　　　　九十六年度台上字第四五五一號
上　訴　人　甲○○
上列上訴人因殺人案件，經台灣高等法院高雄分院中華民國九十
六年六月二十日第二審更審判決（九十六年度上重更(一)字第一０
號，起訴案號：台灣高雄地方法院檢察署九十四年度偵字第二九
０四九號、九十五年度偵字第五０六六號）後，依職權逕送審判
，視為被告已提起上訴，本院判決如下：
    主  文
原判決撤銷，發回台灣高等法院高雄分院。
    理  由
本件原判決認定上訴人甲○○與王碧雲曾為夫妻（業於民國九十
年一月間離婚），具有家庭暴力防治法第三條第一款之家庭成員
關係，林月美則為上訴人之胞姊，為家庭暴力防治法第三條第四
款之家庭成員關係。上訴人因懷疑王碧雲於離婚前與乙○○有通
姦行為，而林月美則於上訴人質疑王碧雲與乙○○之關係時一再
為王碧雲辯解，並多次出面向上訴人催討借款，復因婚後購買高
雄縣林園鄉○○路○段七十七巷八號房屋，登記所有權予王碧雲
。而於上訴人與王碧雲離婚後，上訴人則又懷疑王碧雲、林月美
唆使其子林立偉與其疏離，上訴人因此對於王碧雲、林月美、乙
○○三人懷恨在心。嗣於九十四年十二月十八日因林立偉出言頂
撞上訴人，致上訴人愈發對王碧雲、林月美、乙○○三人不滿，
竟於翌日即九十四年十二月十八日晚間七時四十分許，得知林月
美、王碧雲在高雄縣林園鄉○○路十七號林月美住處，遂基於殺
人之概括犯意，攜帶事先準備其所有供犯罪所用或犯罪預備之殺
豬尖刀、美工刀、鐵撬各一把、寶礦力水得寶特瓶、光泉鮮乳塑
膠瓶（均內裝有酒精）、粉紅色塑膠水壺各一只、打火機二只（
其中一只未扣案）及酒精瓶十瓶（均內裝有酒精，上塞布條），
騎乘車牌號碼ＣＬ五─六０五號機車至上開林月美住處後，隨即
進入該址，並將預先準備之酒精淋在王碧雲頭部，準備點燃酒精
縱火以燒死王碧雲之際，為同在一處之林月美發現而加以阻攔，
甲○○遂持殺豬尖刀先朝林月美胸部、背部等處猛刺十刀，致其
受有左背部刀刺傷（淺及肌肉部位，深度約七．五公分）、
左上肩胛刀刺傷（深及肩胛骨，深度約七．五公分）、左背外
側穿刺傷（深度約十九公分，從左背部穿過左肺至心臟，為致死
創傷）、左下背外側刀刺傷（淺及皮下脂肪）、右背刀刺傷
（深及脊椎骨，深度約二．九公分）、左肩外側刀刺傷（約五
．三乘二．二公分大小，淺及皮下脂肪）、左肩刀刺傷（約二
．五乘０．九公分大小，淺及皮下脂肪）、左胸外側穿刺傷（
一．八乘０．六公分大小，深十四公分，從左胸外側經過左胸肌
肉，切斷左鎖骨下動脈，致死創傷）、左耳刀刺傷（約一．八
乘０．一公分大小，左耳骨被切斷）及左顳刀刺傷（約一．八
乘０．五公分大小，淺及皮下骨膜部位）等傷害；再持該殺豬尖
刀朝王碧雲胸部、背部、頸部、臉部、手部等處猛刺及揮砍共二
十二刀，致其受右耳部穿刺傷（創傷約二乘０．四公分大小，
右耳骨被切斷）、下頷部穿刺傷（入口創傷約二．九乘０．三
公分大小）、右頸部穿刺傷（創傷約一．九乘０．四公分大小
，淺及皮下脂肪）、右後頸部穿刺傷（創傷約一．三乘０．三
公分大小，淺及皮下脂肪）、右上胸部穿刺傷（傷口打開為二
．一乘一．九公分大小，右側第六根至第七根肋間隙）、右胸
部穿刺傷（傷口打開為二．一乘０．五公分大小，右側肋骨、肋
膜、右橫膈膜、肝臟前部）、右下胸部穿刺傷（創傷約一．九
乘０．五公分大小，淺及皮下組織、肌肉部位）、右胸外側部
穿刺傷（創傷約二．一乘０．五公分大小，淺及皮下脂肪）、
右下胸外側部穿刺傷（創傷穿過右肺，造成左血胸及心臟穿刺傷
、心包膜積血，為致死創傷）、左胸外側部穿刺傷（創傷從左
胸部穿過左胸至心臟部位，造成心包膜積血、心臟穿刺傷，為致
死創傷）、左下胸部穿刺傷（創傷約一．五乘０．六公分大小
，淺及皮下脂肪）、背部穿刺傷（創傷約二．四乘０．五公分
大小，穿過左背、後肋膜至肝臟後部）、左腰部穿刺傷（創傷
約二．八乘一公分大小，進入腹腔部位）、右腰部穿刺傷（創
傷約二．一乘０．五公分大小，從右腰部至肝臟後部）、左上
臂後部穿刺傷（創傷約四．五乘一公分大小，淺及皮下組織）、
左上臂後部穿刺傷（創傷約一．五乘０．八公分大小，淺及皮
下組織）、左後肘部穿刺傷（創傷約一．八乘０．四公分大小
，淺及皮下組織）、左前臂後部穿刺傷（創傷約二．四乘一．
０公分大小，淺及皮下組織）、左臉頰切割傷（創傷約二．二
公分，淺及表皮）、左下臉頰切割傷（創傷約二．一公分，淺
及表皮）、右前臂遠端切割傷（創傷約一．二公分乘０．七公
分大小，淺及皮下脂肪）、右手背部切割傷（創傷約二．二公
分，淺及表皮）等傷害，因而致其二人均因大量出血，造成出血
性休克而當場死亡。上訴人見林月美、王碧雲倒地後，竟基於放
火燒燬現供人使用住宅之概括犯意，騎乘上開機車，於同日晚上
七時五十分許，前往高雄縣林園鄉○○路○段七十七巷八號王碧
雲住處，將前開酒精瓶十瓶中數量不詳之酒精裝入粉紅色塑膠水
壺後，再潑灑在三樓王碧雲、林立偉之房間，及至二樓客廳桌椅
，並以打火機引燃，並將打火機一只棄置於該處（未據扣案）其
女兒林祐珊於屋內見狀，上訴人催其儘快離開，而其前開放火行
為僅造成客廳沙發桌子燒燬、臥室內床舖燒燬之結果，未致該有
人居住之建築物喪失效用，而未得逞。上訴人復承前開之殺人及
放火燒燬現供人使用住宅之概括犯意，於同日晚上八時許，騎乘
前揭機車，至高雄縣林園鄉○○○路十八號乙○○住處後，將上
開塞有布條之酒精瓶二瓶置放在乙○○住處門前，並持另一塑膠
製打火機試圖點燃該二瓶酒精瓶，欲以放火燒燬乙○○住宅之方
式殺害乙○○，適為乙○○之配偶郭月珠發覺大門遭人推開些許
，隨即告知在屋內之乙○○，乙○○立即出門阻止，上訴人竟改
持上開美工刀朝乙○○之頸部揮砍一刀，致其受有頸部撕裂傷十
五公分之傷害，乙○○受傷後仍奮力抵抗，上訴人旋再持該美工
刀朝乙○○腹部刺殺二刀，並以台語大喊「乎你死」，又造成乙
○○受有腹部穿刺傷（長度十五公分，深度二公分）之傷害，嗣
經乙○○將該美工刀打落後，上訴人旋為乙○○及另一在場之民
眾陳永隆制伏，等候員警獲報後到場而查獲，現場並扣有殺豬尖
刀、美工刀、鐵撬各一把、寶礦力水得寶特瓶、光泉鮮乳塑膠瓶
（均內裝有酒精）、粉紅色塑膠水壺各一只、塑膠材質打火機一
只及酒精瓶十瓶（其中二瓶為空瓶、另八瓶內裝有酒精）等物，
始查知上情等情。因而撤銷第一審判決，改判論處上訴人連續殺
人罪刑（處死刑，褫奪公權終身），固非無見。
惟查採為判決基礎之證據資料，必須經過調查程序，顯出於審判
庭，用以擔保證據資料之真實性，兼具保護被告之防衛權，始與
直接審理主義相符，否則其所踐行之訴訟程序，即難謂無違背法
令。故刑事訴訟法第一百六十五條第一項明定：卷宗內之筆錄及
其他文書可為證據者，審判長應向當事人、代理人、辯護人或輔
佐人宣讀或告以要旨；同法第二百八十八條之一規定：審判長每
調查一證據畢（指每一證據「逐一」調查完畢），應詢問當事人
有無意見，審判長應告知被告得提出有利之證據；同法第二百八
十八條之二亦明定：法院應予當事人、代理人、辯護人或輔佐人
，以辯論證據證明力之機會。本件原審採為判決基礎之重要證據
即台灣高雄地方法院檢察署檢察官督同法醫相驗時之相驗筆錄、
複驗筆錄、法醫驗斷書等，於審判期日，未依上開規定向上訴人
及其辯護人宣讀或告以要旨，而逕採為認定上訴人犯罪之論據，
不但與直接審理法則有違，且有應於審判期日調查之證據而未予
調查之違法。再查原判決認定上訴人以放火燒燬乙○○之方式殺
害乙○○而未遂之犯行，係以一放火行為，觸犯殺人未遂及放火
燒燬現供人使用之住宅未遂二罪，原判決理由欄貳、七(三)末段謂
此部分犯行，係一行為觸犯「殺人罪」及放火燒燬現供人使用住
宅未遂罪，就殺人未遂部分，未認定係犯「殺人未遂罪」，亦有
疏誤。原判決既有違失，應認仍有發回更審之原因。
據上論結，應依刑事訴訟法第三百九十七條、第四百零一條，判
決如主文。
中　　華　　民　　國　九十六　年　　八　　月  二十三  日
                      最高法院刑事第八庭
                          審判長法官  陳　正　庸
                                法官  賴　忠　星
                                法官  林　開　任
                                法官  林　立　華
                                法官  吳　　　燦
      本件正本證明與原本無異
                                      書  記  官
中　　華　　民　　國　九十六　年　　八　　月   三十   日
                                                H
